---
title: "Laboratorio Visualizaciones"
author: "Carolina Molinare"
date: "6/1/2021"
output: html_document
---

## Presentación Visualizaciones en R

https://rpubs.com/CarolinaMolinare/710103

## Paquetes y bases

1. Instalar los paquetes necesarios para el laboratorio.
Esta parte no es necesario hacerla, porque ya están instalados.

```{r Instalar paquetes, eval=F}
install.packages("data.table") ## Paquete para trabajar datos
install.packages("dplyr") ## Paquete para trabajar datos
install.packages("ggplot2") ## Paquete para visualizar
install.packages("plotly") ## Paquete para visualizar de forma interactiva
install.packages("treemap") ## Paquete para hacer visualizaciones de treemap
install.packages("ggalluvial") ## Paquete para hacer visualizaciones de diagrama de flujos
install.packages("lubridate") ## Paquete para trabajar con fechas
install.packages("leaflet") ## Paquete para realizar mapas
```

2. Cargar los paquetes necesarios para el laboratorio.

```{r Cargar paquetes, warning=FALSE, message=FALSE}
library(data.table)
library(dplyr)
library(ggplot2)
library(plotly)
library(treemap)
library(ggalluvial)
library(leaflet)
library(lubridate)
```

3. Cargar bases de datos con las que trabajaremos en el laboratorio.

```{r Limpiar Environment, warning=FALSE, message=FALSE}
rm(list=ls()) ## Limpiar el Environment
```

```{r Cargar datos, warning=FALSE, message=FALSE}
ive<-fread("DATOS_IVE_2018_2020.csv")
```

```{r}
class(ive)
```


## Limpieza de datos

1. Seleccionamos algunas variables.

```{r Seleccionar variables}
ive <- ive %>% 
  select(-starts_with("PSI"),-starts_with("ASIST"),-starts_with("DUPLA"),-starts_with("VISITA"))
```

2. Cambiar la clase de las variables de `character` a `integer`.

```{r Modificar variables}
class(ive$`edad de la mujer`)
ive$`edad de la mujer`<-as.integer(ive$`edad de la mujer`)

class(ive$`edad gestacional concurrencia`)
ive$`edad gestacional concurrencia`<-as.integer(ive$`edad gestacional concurrencia`)

class(ive$`mes de concurrencia`)
ive$`mes de concurrencia`<-as.integer(ive$`mes de concurrencia`)

class(ive$`Año concurrencia`)
ive$`Año concurrencia`<-as.integer(ive$`Año concurrencia`)
```

3. Agregaremos información de las causas de interrupción del embarazo de acuerdo a la siguiente tabla:

| causal  | tipo_causa |
|---------|-------|
| Causa 1 | Peligro mujer|
| Causa 2 | Inviabilidad fetal|
| Causa 3 | Violación|

```{r Creación variable tipo_causa}
ive[causal=="Causal 1",tipo_causa:="Peligro mujer"]
ive[causal=="Causal 2",tipo_causa:="Inviabilidad fetal"]
ive[causal=="Causal 3",tipo_causa:="Violación"]
```


## Paquete `ggplot2`

1. Comando para ejecutar la función ggplot.

```{r Función ggplot, warning=FALSE, message=FALSE}
ggplot()
```

2. Crear un sistema de coordenadas.

```{r Creando coordenadas, warning=FALSE, message=FALSE}
ggplot(data=ive,aes(x=`edad de la mujer`))
```

## Histograma: Gráfico de distribución
Se categoriza por un rango de valores dentro de la **variable numérica**

1. Podemos visualizar la distribución de las edades de las mujeres que interrumpen voluntariamente su embarazo.

```{r Histograma de edades, warning=FALSE, message=FALSE}
ggplot(data=ive,aes(x=`edad de la mujer`)) + geom_histogram()
```

2. Dado el gráfico anterior, podemos mejorar la visualización considerando solo el año 2018.

```{r Nuevo histograma de edades, warning=FALSE, message=FALSE}
ggplot(data=ive[`Año concurrencia`==2018],aes(x=`edad de la mujer`)) + geom_histogram()+labs(x="Edad de la mujer [años]", y="N° de mujeres")
```

3. Utilizamos un bindwidth más pequeño.

```{r Modificación del bindwidth, warning=FALSE, message=FALSE}
ggplot(data=ive[`Año concurrencia`==2018],aes(x=`edad de la mujer`)) + geom_histogram(bins=100)
```

## Bar-plot: Gráfico de barras
Mostrar cuántas observaciones tenemos dentro de una **variable categórica**

1. Iniciar con algo sencillo: ¿cuántas mujeres tienen FONASA, ISAPRE, étc?.

Para realizar lo anterior, primero renombraremos la variable `previsión de salud` por `prevision`.
```{r Renombrar variable}
ive<-rename(ive,prevision=`previsión de salud`)
```

Agruparemos las categorías que son iguales.
```{r Agrupar variables}
ive[prevision=="SIN PREVISION",prevision:="NINGUNA"]
ive[prevision=="SISTEMA PREVISIONAL DE LAS FFAA",prevision:="CAPREDENA"]
ive[prevision=="Fonasa",prevision:="FONASA"]
```

Realizaremos el bar-plot.
```{r Bar-plot de prevision, warning=FALSE, message=FALSE}
ggplot(ive,aes(x=prevision)) + geom_bar()
```

2. ¿Cuántos casos por causal hay en cada previsión?.

```{r Bar-plot de prevision por causa, warning=FALSE, message=FALSE}
ggplot(ive,aes(x=prevision, fill=tipo_causa)) + geom_bar()
```

3. La información anterior se puede presentar de varias formas. El comando `position` cambia la posición en el gráfico de las barras por la variable dentro del fill, en este caso el `tipo_causa`.

```{r Cambiamos posición 1}
ggplot(ive,aes(x=prevision, fill=tipo_causa)) + geom_bar(position = "stack")
```

```{r Cambiamos posición 2}
ggplot(ive,aes(x=prevision, fill=tipo_causa)) + geom_bar(position = "dodge")
```

```{r Cambiamos posición 3}
ggplot(ive,aes(x=prevision, fill=tipo_causa)) + geom_bar(position = "fill")
```

4. Podemos mostrar la misma información anterior, pero para cada año.

```{r Separamos por año}
ggplot(ive[prevision!="sin informacion"],aes(x=prevision, fill=tipo_causa)) + geom_bar(position = "dodge") + facet_wrap(facets = "`Año concurrencia`")
```

5. Agregar etiquetas a los ejes, títulos y subtítulos al gráfico.

```{r Modificamos la estética del gráfico}
ggplot(ive[prevision!="sin informacion"],aes(x=prevision, fill=tipo_causa)) + geom_bar(position = "dodge") +
  facet_wrap(facets = "`Año concurrencia`") +
  labs(x="Previsión", y="Frecuencia", title = "Frecuencia IVE", subtitle = "Por tipo de previsión y causa", caption = "Fuente: Interrupción Voluntaria del Embarazo, MINSAL - Gobierno de Chile" ) +
  scale_fill_discrete(name="Tipo de Causa") +
  theme(axis.text.x = element_text(angle=67.5, vjust=1, hjust=1))
```

## Line-plot: Gráfico de línea
Muestra la tendencia temporal de una **variable numérica**

1. Podemos visualizar la cantidad de personas atendidas por IVE para el período 2018-2020 que decidieron interrumpir el embarazo.

Para esto tenemos que calcular la cantidad de casos totales en cada año y mes por causa.
```{r Creamos un nuevo objeto}
ive1<-ive[`Decisión De la mujer sobre su embarazo`=="INTERRUMPIR EL EMBARAZO",.N,by=.(`Año concurrencia`,`mes de concurrencia`,tipo_causa)]
```

Luego creamos la variable fecha
```{r Creamos la variable fecha}
ive1[,fecha:=as.Date(paste0(`Año concurrencia`,"-",`mes de concurrencia`,"-01"))]
```

Ahora realizamos el gráfico.
```{r Gráfico de línea, warning=FALSE,message=FALSE}
ggplot(ive1, aes(x=fecha, y=N, colour=tipo_causa))+
  geom_line()+
  coord_cartesian(xlim = c(min(ive1$fecha),max(ive1$fecha)), ylim = c(0, 50))
```

2. Agregar etiquetas a los ejes, títulos y subtítulos al gráfico.

```{r Agregar etiquetas, warning=FALSE,message=FALSE}
ggplot(ive1, aes(x=fecha, y=N, colour=tipo_causa)) + geom_line() +
  labs(x="Año", y="Frecuencia", title = "Frecuencia IVE", subtitle = "Por año y causa", caption = "Fuente: Interrupción Voluntaria del Embarazo, MINSAL - Gobierno de Chile" )+
  scale_color_discrete(name="Tipo de Causa")
```

3. Ahora podemos ocupar `plotly` en nuestro gráfico de línea.

Para esto tenemos que crear un objeto con nuestro gráfico anterior.
```{r Creamos un objeto para el gráfico}
line<-ggplot(ive1, aes(x=fecha, y=N, colour=tipo_causa)) + geom_line() +
  labs(x="Año", y="Frecuencia", title = "Frecuencia IVE", subtitle = "Por año y causa", caption = "Fuente: Interrupción Voluntaria del Embarazo, MINSAL - Gobierno de Chile" )+
  scale_color_discrete(name="Tipo de Causa")+
  coord_cartesian(xlim = c(min(ive1$fecha),max(ive1$fecha)), ylim = c(0, 40))
  
```

Aplicamos la función `ggplotly`.
```{r Función ggplotly , warning=FALSE, message=FALSE}
ggplotly(line)
```

## Scatter-plot: Gráfico de puntos
Muestra el valor de dos **variables numéricas o una numérica y otra categórica** en un gráfico de dos dimensiones

1. Podemos ver la relación que existe entre la edad de la mujer y la edad gestacional de concurrencia (semanas de embarazo).

```{r Scatter-plot, warning=FALSE,message=FALSE}
ggplot(ive, aes(`edad gestacional concurrencia`, `edad de la mujer`)) + geom_point()
```

2. Podemos ver la misma relación, pero diferenciando por el tipo de causa.

```{r Scatter-plot por tipo de causa, warning=FALSE,message=FALSE}
ggplot(ive, aes(`edad de la mujer`,`edad gestacional concurrencia`, color=`Decisión De la mujer sobre su embarazo`
)) + geom_point() + facet_wrap(facets = "tipo_causa")
```

3. Podemos ver la misma relación, pero diferenciando por el tipo de causa ¿y Año de ocurrencia?.

```{r Scatter-plot por tipo de causa y año}
ggplot(ive, aes(`edad de la mujer`,`edad gestacional concurrencia`, color=`Decisión De la mujer sobre su embarazo`)) + geom_point() + facet_grid(vars(`Año concurrencia`),vars(`tipo_causa`))+
  theme(legend.position="bottom")
```

## Diagrama de flujos
Muestra como se relacionan **dos variables categóricas** dado un “flujo”

1. ¿En qué región se atienden las mujeres y de qué región provienen?.

Para responder esta pregunta, necesitamos cargar la base de establecimientos, que contiene la información de los centros de salud.
```{r Cargar nuevos datos}
establecimientos<-fread("Establecimientos.csv")
```

Unimos los nuevos datos a la base IVE.
```{r Unir bases de datos}
ive<-merge(ive,establecimientos,by="establecimiento")
```

Ahora hay que identificar la cantidad de mujeres que se atienden según su región, la región del establecimiento donde se atienden y el año de concurrencia.
```{r Crear un nuevo objeto}
Movimientos<-ive[,.N, by=.(`Región de residencia de la mujer`,idregion,`Año concurrencia`)]
```

Tenemos lista toda la información para nuestro gráfico.
```{r Diagrama de flujo}
ggplot(Movimientos, aes( x=`Año concurrencia`, y=N, alluvium =`Región de residencia de la mujer`, fill =`Región de residencia de la mujer`, colour = `Región de residencia de la mujer`)) + 
  geom_alluvium(alpha = .5, decreasing = FALSE) +
  scale_x_continuous(breaks = seq(2018, 2020, 1)) +
  facet_wrap(facets = "idregion")+
  theme(legend.text = element_text(size = 4))
```

## Treemaps:

1. Podemos observar de qué región provienen la mayor cantidad de mujeres.

```{r Treemaps}
treemap(ive, index="Región de residencia de la mujer", vSize = "id", type="value", title="Cantidad de personas por comuna")
```

## Visualización espacial: mapas

1. Podemos ubicar geográficamente los centros de salud.

Para esto es importante que las variables de latitud y longitud sean numéricas
```{r Transofrmar a numéricas}
ive$lat<-as.numeric(ive$lat)
ive$lng<-as.numeric(ive$lng)
```

Ahora realizamos el mapa
```{r Mapa, warning=FALSE, message=FALSE}
leaflet(ive)%>%
  addTiles()%>%
  addMarkers() 
```

Seteamos la vista
```{r Mapa seteado, warning=FALSE, message=FALSE}
leaflet(ive)%>%
  addTiles()%>%
  setView(lng = -71.5, lat = -33, zoom = 11)%>%
  addMarkers()
```

2. Podemos agregar información a cada marcador.

Algo relevante que se puede agregar a los marcadores es las atenciones totales que realizan los centros de salud según la causal de ingreso
```{r Información para el marcador}
ive2<-ive[,.N,by=.(establecimiento,tipo_causa)]
```

Luego creamos el texto que va a ir en cada marcador
```{r Texto del marcador, warning=FALSE, message=FALSE}
mytext<-paste("Nombre establecimiento:",ive$establecimiento,"<br/>","Tipo de establecimiento: ", ive$tipoest,"<br/>", "Atenciones Peligro madre: ", ive2[tipo_causa=="Peligro mujer"]$N,"<br/>", "Atenciones Inviabilidad fetal: ", ive2[tipo_causa=="Inviabilidad fetal"]$N,"<br/>", "Atenciones Violación: ", ive2[tipo_causa=="Violación"]$N,sep="")
```

Finalmente incorporamos el texto en el mapa
```{r Mapa final, warning=FALSE, message=FALSE}
leaflet(ive)%>%
  addTiles()%>%
  setView(lng = -71.5, lat = -33, zoom = 11)%>%
  addMarkers(popup=mytext)
```


